---
title: "Analyse des DPE dans l'Ain (01)"
author: "Rapport exploratoire"
date: "`r Sys.Date()`"  # Génère automatiquement la date du jour
output:
  html_document:
    theme: journal  # Thème visuel pour le HTML
    number_sections: true  # Numérotation automatique des sections
params:
  code_postal:
    label: "Code Postal"
    value: "Tous"
    input: select
    choices: ["Tous", "01000", "01100", "01120", "01150", "01160", "01170", "01200", "01210", "01220", "01230", "01240", "01250", "01260", "01270", "01280", "01290", "01300", "01310", "01320", "01330", "01340", "01350", "01360", "01370", "01380", "01390", "01400", "01410", "01420", "01430", "01440", "01450", "01460", "01470", "01480", "01500", "01510", "01540", "01550", "01560", "01570", "01580", "01590", "01600", "01630", "01640", "01660", "01680", "01700", "01710", "01720", "01750", "01800", "01960", "01990"]
  type_logement:
    label: "Type de Logement"
    value: "Tous"
    input: select
    choices: ["Tous", "Neuf", "Existant"]
---

# Études statistiques simples et KPI sur les DPE dans l'Ain

**Filtres appliqués :**

- **Code Postal** : `r params$code_postal` 
 <!-- Affiche le code postal choisi par l'utilisateur -->
- **Type de Logement** : `r params$type_logement`  
 <!-- Affiche le type de logement choisi -->

---

```{r setup, include=FALSE, echo=FALSE}
# configuration du chunk
# include=FALSE : ce chunk et ses résultats ne seront pas visibles dans le rapport final
# echo=FALSE : le code R ne sera pas affiché (uniquement les résultats) 

# Installation des paquets requis (commenté pour éviter de réinstaller à chaque knit)
# Décommentez uniquement lors de la première utilisation
#install.packages(c("knitr", "gt", "rmarkdown", "ggplot2", "dplyr", "readr"), 
#                 repos = "https://cloud.r-project.org")

# Définir les options par défaut pour TOUS les chunks du document
knitr::opts_chunk$set(
  echo = FALSE,      # Par défaut, masquer le code R dans le rapport
  warning = FALSE,   # Masquer les avertissements R
  message = FALSE    # Masquer les messages de chargement de packages
)
```

```{r libraries, echo=FALSE}
# chargement des bibliothèques

library(knitr)      
library(gt)         
library(rmarkdown)  
library(ggplot2)
library(dplyr)
library(readr)
```

```{r load_data, echo=FALSE}
# chargement des données
# Importe le fichier CSV depuis GitHub

# Définition du chemin vers le fichier de données
file_path <- "https://raw.githubusercontent.com/MatteoDelin/iut_sd2_rshiny_enedis/refs/heads/main/data/dpe_clean.csv"

# Tentative de lecture du fichier avec gestion d'erreur
tryCatch({
  dpe_data <- read_csv(file_path)  # Lecture du CSV et création de dpe_data (dataframe qui contiendra les données)
})
```

```{r nettoyage}
# nettoyage des données
# Filtre, transforme et prépare les données pour l'analyse

#Conversion des colonnes character en numerique (données quantitatives) 
dpe_data$conso_5_usages_par_m2_ep <- as.numeric(dpe_data$conso_5_usages_par_m2_ep)
dpe_data$surface_habitable_logement <- as.numeric(dpe_data$surface_habitable_logement)

# nettoyage avec dplyr
dpe_clean <- dpe_data %>% # applique toutes les lignes suivantes à dpe_data
  # Sélection uniquement des colonnes utiles pour l'analyse
  select(etiquette_dpe, type_batiment, surface_habitable_logement, 
         conso_5_usages_par_m2_ep, type_energie_principale_chauffage,
         code_postal_ban, type_dpe) %>%
  
  # Filtrage des valeurs manquantes (NA)
  # On garde uniquement les lignes avec toutes les informations complètes
  filter(
    !is.na(etiquette_dpe),
    !is.na(conso_5_usages_par_m2_ep),
    !is.na(type_energie_principale_chauffage),
    !is.na(type_batiment),
    !is.na(code_postal_ban),
    !is.na(type_dpe)
  ) %>%
  
  # Filtrage des consommations aberrantes
  # On garde uniquement les valeurs entre 0 et 1000 kWh/m²/an
  filter(conso_5_usages_par_m2_ep > 0 & conso_5_usages_par_m2_ep < 1000) %>%
  
  # Exclusion des étiquettes vides (chaînes de caractères vides)
  filter(etiquette_dpe != "") %>%
  
  # Filtrage des types de DPE valides : uniquement "neuf" et "existant"
  filter(type_dpe %in% c("existant", "neuf")) %>%
  
  # Transformation des variables en facteurs (catégories ordonnées)
  mutate(
    # Ordre des étiquettes DPE de A (meilleur) à G (pire)
    etiquette_dpe = factor(etiquette_dpe, levels = c("A", "B", "C", "D", "E", "F", "G")),
    
    # Conversion en facteurs simples
    type_batiment = as.factor(type_batiment),
    type_energie_principale_chauffage = as.factor(type_energie_principale_chauffage),
    
    # Conversion du code postal en caractère (pour éviter les problèmes de tri)
    code_postal_ban = as.character(code_postal_ban),
    
    # Renommage des valeurs de type_dpe avec des labels plus clairs
    type_dpe = factor(type_dpe, levels = c("neuf", "existant"), labels = c("Neuf", "Existant"))
  )


# Filtre par code postal (si l'utilisateur n'a pas choisi "Tous")
if (params$code_postal != "Tous") {
  dpe_clean <- dpe_clean %>%
    filter(code_postal_ban == params$code_postal)
}

# Filtre par type de logement (si l'utilisateur n'a pas choisi "Tous")
if (params$type_logement != "Tous") {
  dpe_clean <- dpe_clean %>%
    filter(type_dpe == params$type_logement)
}

# On garde uniquement les types d'énergie représentant plus de 1% des données
# pour éviter d'afficher trop de catégories dans les graphiques

# Comptage des occurrences de chaque type d'énergie
top_energies <- dpe_clean %>%
  count(type_energie_principale_chauffage, sort = TRUE) %>%  # Tri par ordre décroissant
  filter(n > (nrow(dpe_clean) * 0.01)) %>%  # Garde uniquement si > 1% du total
  pull(type_energie_principale_chauffage)  # Extrait les noms des énergies

# Création d'un dataframe filtré avec uniquement les énergies principales
dpe_clean_top_energies <- dpe_clean %>%
  filter(type_energie_principale_chauffage %in% top_energies)
```

```{r statistiques KPI}
# Calcule et affiche un tableau récapitulatif des principales statistiques

# Calcul des statistiques descriptives
summary_stats <- dpe_clean %>%
  summarise(
    N = n(),  # Nombre total de logements après filtrage
    Mean_Conso = mean(conso_5_usages_par_m2_ep, na.rm = TRUE),  # Consommation moyenne
    Median_Conso = median(conso_5_usages_par_m2_ep, na.rm = TRUE),  # Consommation médiane
    Mean_Surface = mean(surface_habitable_logement, na.rm = TRUE)  # Surface moyenne
  )

# Création d'un dataframe pour le tableau GT
# Structure : une colonne "Indicateur" (nom de chaque ligne) et une colonne "Valeur" (résultat)
kpi_df <- data.frame(
  Indicateur = c("Nombre de DPE valides",
                 "Consommation moyenne (kWh/m²/an)",
                 "Consommation médiane (kWh/m²/an)",
                 "Surface habitable moyenne (m²)"),
  Valeur = c(summary_stats$N,
             summary_stats$Mean_Conso,
             summary_stats$Median_Conso,
             summary_stats$Mean_Surface)
)

# Affichage du tableau
kpi_df %>%
  gt() %>%  # Conversion d dataframe kpi_df en objet GT
  tab_header(
    title = "Indicateurs Clés de Performance sur les DPE de l'Ain"
  ) %>%
  # Formatage des nombres : 1 seule décimale et séparateur d'espace pour les milliers
  fmt_number(
    columns = Valeur,
    decimals = 1,
    use_seps = TRUE,
    sep_mark = " ",  # Séparateur des milliers (exemple : 1 234.5)
    dec_mark = ","   # Séparateur des décimales :","
  )
```

```{r Distribution des DPE par classes énergétiques}
# Premier graphique: montre le nombre de logements par classe énergétique (A, B, C, D, E, F, G)

ggplot(dpe_clean, aes(x = etiquette_dpe, fill = etiquette_dpe)) +
  geom_bar(show.legend = FALSE) +  # Désaffichage de la légende
  scale_fill_brewer(palette = "RdYlGn", direction = -1) +  # Palette de couleurs : rouge (mauvais) à vert (bon)
  labs(
    title = "Distribution des Étiquettes DPE dans l'Ain",
    x = "Étiquette DPE",
    y = "Nombre de logements"
  ) +
  theme_minimal()  # Choix du thème "minimal" pour ce graphique
```

```{r saut de ligne1, include=F}
# création d'un chunk intermédiaire entre le graphique et le texte car bug graphique
# include=F permet de cacher le code et son résultat dans le r markdown
```

Ce graphique montre la répartition des logements par classe énergétique. On observe une prédominance des classes D et E, ce qui suggère un parc immobilier moyennement performant. Les logements très performants (A, B) et les logements peu performants (G) sont minoritaires, bien que la classe G soit plus représentée que la A.

# Études statistiques bivariées

## Performance & Consommation

```{r Consommation par classes énergétiques (Statistique Bivariée)}
#Boxplot de la consommation par classe énergétique
# permettant de voir la distribution et la dispersion de la consommation pour chaque étiquette

ggplot(dpe_clean, aes(x = etiquette_dpe, y = conso_5_usages_par_m2_ep, fill = etiquette_dpe)) +
  geom_boxplot(show.legend = FALSE) +  # Boîtes à moustaches (boxplot)
  scale_fill_brewer(palette = "RdYlGn", direction = -1) +  # Même palette que le graphique précédent
  labs(
    title = "Consommation d'énergie par classes énergétiques",
    x = "Étiquette DPE",
    y = "Consommation (kWh/m²/an)"
  ) +
  theme_minimal()
```

#### Impact de l'Énergie de Chauffage

```{r Répartition DPE par Énergie de Chauffage (Top Énergies)}
# Barres empilées à 100% (proportion de chaque étiquette par énergie)
# Montre comment les étiquettes DPE se répartissent selon le type de chauffage

ggplot(dpe_clean_top_energies, aes(x = type_energie_principale_chauffage, fill = etiquette_dpe)) +
  geom_bar(position = "fill") +  # "fill" = barres empilées à 100% (proportion)
  scale_fill_brewer(palette = "RdYlGn", direction = -1) +
  labs(
    title = "Répartition des classes énergétiques par Énergie de Chauffage",
    x = "Type d'énergie (principales)",
    y = "Proportion des logements",
    fill = "DPE"
  ) +
  theme_minimal() +
  coord_flip()  # Inverse les axes pour une meilleure lisibilité (barres horizontales)
```

```{r saut de ligne2, include=F}
# CHUNK INVISIBLE : séparateur entre graphique et texte
```

Ce graphique montre la composition des étiquettes DPE pour chaque type de chauffage. On observe des tendances claires : l'électricité est associée à un grand nombre de DPE. Le Fioul est, sans surprise, massivement associé aux classes E, F et G. Le Gaz semble plus concentré sur les classes C et D.


```{r Consommation par Énergie de Chauffage (Statistique Bivariée)}
# Boxplot de la consommation par type de chauffage
# Compare les distributions de consommation selon l'énergie utilisée

ggplot(dpe_clean_top_energies, aes(x = type_energie_principale_chauffage, y = conso_5_usages_par_m2_ep, 
                                     fill = type_energie_principale_chauffage)) +
  geom_boxplot(show.legend = FALSE) +  # Boxplot sans légende
  labs(
    title = "Consommation d'énergie par Type de Chauffage",
    x = "Type d'énergie (principales)",
    y = "Consommation (kWh/m²/an)"
  ) +
  theme_minimal() +
  theme(axis.text.x = element_text(angle = 45, hjust = 1))  # Rotation des labels à 45° pour la lisibilité
```

```{r saut de ligne3, include=F}
# chunk invisible (bugs d'affichages) : séparateur
```

Ce graphique compare la consommation médiane. Le Fioul présente la médiane de consommation la plus élevée et la plus dispersée (boîte la plus haute). L'électricité a également une boîte très large, confirmant la grande variabilité des systèmes électriques (des plus inefficaces aux plus performants). Le gaz montre une consommation médiane plus contenue que le fioul ou l'électricité (hors PAC).

```{r Tableau Bivarié : Énergie et DPE (Extrait)}
# Statistiques par type d'énergie de chauffage
# Calcule et affiche le nombre de logements et la consommation moyenne/médiane par énergie

dpe_clean_top_energies %>%
  group_by(type_energie_principale_chauffage) %>%  # Regroupe par type d'énergie
  summarise(
    `Nombre de logements` = n(),  # Compte le nombre de logements
    `Consommation Moyenne (kWh/m²/an)` = mean(conso_5_usages_par_m2_ep, na.rm = TRUE),
    `Consommation Médiane (kWh/m²/an)` = median(conso_5_usages_par_m2_ep, na.rm = TRUE)
  ) %>%
  arrange(desc(`Consommation Moyenne (kWh/m²/an)`)) %>%  # Tri par consommation décroissante
  gt() %>%  # Conversion en tableau GT
  tab_header(
    title = "Statistiques Bivariées : Consommation par Énergie"
  ) %>%
  # Formatage des nombres décimaux
  fmt_number(
    columns = where(is.numeric),  # Applique le formatage à toutes les colonnes numériques
    decimals = 1,
    use_seps = TRUE,
    sep_mark = " ",
    dec_mark = ","
  ) %>%
  # Formatage spécifique pour les entiers (nombre de logements)
  fmt_integer(
    columns = `Nombre de logements`,
    use_seps = TRUE,
    sep_mark = " "
  )
```

# Conclusion

L'analyse exploratoire des DPE de l'Ain a mis en lumière plusieurs points :

Le parc immobilier analysé est majoritairement classé en D et E, indiquant un potentiel de rénovation énergétique important.

La corrélation entre l'étiquette DPE et la consommation est vérifiée, avec une dispersion notable pour les classes les plus énergivores (F, G).

Le type de chauffage est un facteur déterminant : le fioul est fortement lié aux plus mauvaises performances, tandis que l'électricité couvre tout le spectre de performance.