---
title: "Analyse des DPE dans l'Ain (01)"
author: "Rapport exploratoire"
date: "`r Sys.Date()`"
output:
  html_document:
    theme: journal
    number_sections: true
params:
  code_postal:
    label: "Code Postal"
    value: "Tous"
    input: text
  type_logement:
    label: "Type de Logement"
    value: "Tous"
    input: select
    choices: ["Tous", "Neuf", "Existant"]
---

# Études statistiques simples et KPI sur les DPE dans l'Ain

**Filtres appliqués :**

- **Code Postal** : `r params$code_postal`
- **Type de Logement** : `r params$type_logement`

---

```{r setup, include=FALSE, echo=FALSE}
# Installation des paquets requis
#install.packages(c("knitr", "gt", "rmarkdown", "ggplot2", "dplyr", "readr"), 
#                 repos = "https://cloud.r-project.org")

# Définir les options globales des chunks
# echo=FALSE signifie que le code ne sera pas montré dans le HTML final
# warning=FALSE et message=FALSE cachent les messages de R
knitr::opts_chunk$set(echo = FALSE, warning = FALSE, message = FALSE)
```

```{r libraries, echo=FALSE}
# Chargement des bibliothèques
library(knitr)
library(gt)
library(rmarkdown)
library(ggplot2)
library(dplyr)
library(readr)
```

```{r load_data, echo=FALSE}

file_path <- "https://raw.githubusercontent.com/MatteoDelin/R-Shiny-DPE-Projet/refs/heads/main/data/dpe_clean.csv"

tryCatch({
  dpe_data <- read_csv(file_path)
})
```

```{r nettoyage}
# Conversion des colonnes numériques qui ont pu être lues comme 'character'
dpe_data$conso_5_usages_par_m2_ep <- as.numeric(dpe_data$conso_5_usages_par_m2_ep)
dpe_data$surface_habitable_logement <- as.numeric(dpe_data$surface_habitable_logement)

dpe_clean <- dpe_data %>%
  # Sélection des colonnes (dplyr) - AJOUT code_postal_ban et type_dpe
  select(etiquette_dpe, type_batiment, surface_habitable_logement, 
         conso_5_usages_par_m2_ep, type_energie_principale_chauffage,
         code_postal_ban, type_dpe) %>%
  
  # Filtrage (dplyr)
  filter(
    !is.na(etiquette_dpe),
    !is.na(conso_5_usages_par_m2_ep),
    !is.na(type_energie_principale_chauffage),
    !is.na(type_batiment),
    !is.na(code_postal_ban),
    !is.na(type_dpe)
  ) %>%
  
  # Filtrage des consommations (dplyr)
  filter(conso_5_usages_par_m2_ep > 0 & conso_5_usages_par_m2_ep < 1000) %>%
  
  # Assurer que les étiquettes vides sont aussi exclues
  filter(etiquette_dpe != "") %>%
  
  # Filtrer uniquement "existant" et "neuf" dans type_dpe
  filter(type_dpe %in% c("existant", "neuf")) %>%
  
  # Ordonnancement (dplyr)
  mutate(
    etiquette_dpe = factor(etiquette_dpe, levels = c("A", "B", "C", "D", "E", "F", "G")),
    type_batiment = as.factor(type_batiment),
    type_energie_principale_chauffage = as.factor(type_energie_principale_chauffage),
    code_postal_ban = as.character(code_postal_ban),
    type_dpe = factor(type_dpe, levels = c("neuf", "existant"), labels = c("Neuf", "Existant"))
  )

# APPLICATION DES FILTRES SELON LES PARAMÈTRES
if (params$code_postal != "Tous") {
  dpe_clean <- dpe_clean %>%
    filter(code_postal_ban == params$code_postal)
}

if (params$type_logement != "Tous") {
  dpe_clean <- dpe_clean %>%
    filter(type_dpe == params$type_logement)
}

# Filtrage pour le top des énergies (dplyr)
top_energies <- dpe_clean %>%
  count(type_energie_principale_chauffage, sort = TRUE) %>%
  filter(n > (nrow(dpe_clean) * 0.01)) %>%
  pull(type_energie_principale_chauffage)

dpe_clean_top_energies <- dpe_clean %>%
  filter(type_energie_principale_chauffage %in% top_energies)
```

```{r statistiques KPI}
# 1. Calculer les statistiques avec dplyr
summary_stats <- dpe_clean %>%
  summarise(
    N = n(),
    Mean_Conso = mean(conso_5_usages_par_m2_ep, na.rm = TRUE),
    Median_Conso = median(conso_5_usages_par_m2_ep, na.rm = TRUE),
    Mean_Surface = mean(surface_habitable_logement, na.rm = TRUE)
  )

# 2. Créer le data.frame pour GT (en R base, sans tidyr::gather)
kpi_df <- data.frame(
  Indicateur = c("Nombre de DPE valides",
                 "Consommation moyenne (kWh/m²/an)",
                 "Consommation médiane (kWh/m²/an)",
                 "Surface habitable moyenne (m²)"),
  Valeur = c(summary_stats$N,
             summary_stats$Mean_Conso,
             summary_stats$Median_Conso,
             summary_stats$Mean_Surface)
)

# 3. Affichage avec gt (autorisé)
kpi_df %>%
  gt() %>%
  tab_header(
    title = "Indicateurs Clés de Performance sur les DPE de l'Ain",
  ) %>%
  fmt_number(
    columns = Valeur,
    decimals = 1,
    use_seps = TRUE,
    sep_mark = " ",
    dec_mark = ","
  )
```

```{r Distribution des DPE par classes énergétiques}
ggplot(dpe_clean, aes(x = etiquette_dpe, fill = etiquette_dpe)) +
  geom_bar(show.legend = FALSE) +
  scale_fill_brewer(palette = "RdYlGn", direction = -1) +
  labs(
    title = "Distribution des Étiquettes DPE dans l'Ain",
    x = "Étiquette DPE",
    y = "Nombre de logements"
  ) +
  theme_minimal()
```

```{r saut de ligne1, include=F}
# j'ajoute cette ligne de code car le début de l'interprétation du graphique commence dans le graphique
```

Ce graphique montre la répartition des logements par classe énergétique. On observe une prédominance des classes D et E, ce qui suggère un parc immobilier moyennement performant. Les logements très performants (A, B) et les logements peu performants (G) sont minoritaires, bien que la classe G soit plus représentée que la A.

# Études statistiques bivariées

## Performance & Consommation

```{r Consommation par classes énergétiques (Statistique Bivariée)}
ggplot(dpe_clean, aes(x = etiquette_dpe, y = conso_5_usages_par_m2_ep, fill = etiquette_dpe)) +
  geom_boxplot(show.legend = FALSE) +
  scale_fill_brewer(palette = "RdYlGn", direction = -1) +
  labs(
    title = "Consommation d'énergie par classes énergétiques",
    x = "Étiquette DPE",
    y = "Consommation (kWh/m²/an)"
  ) +
  theme_minimal()
```

#### Impact de l'Énergie de Chauffage

```{r Répartition DPE par Énergie de Chauffage (Top Énergies)}

ggplot(dpe_clean_top_energies, aes(x = type_energie_principale_chauffage, fill = etiquette_dpe)) +
  geom_bar(position = "fill") +
  scale_fill_brewer(palette = "RdYlGn", direction = -1) +
  labs(
    title = "Répartition des classes énergétiques par Énergie de Chauffage",
    x = "Type d'énergie (principales)",
    y = "Proportion des logements",
    fill = "DPE"
  ) +
  theme_minimal() +
  coord_flip()
```

```{r saut de ligne2, include=F}
# j'ajoute cette ligne de code car le début de l'interprétation du graphique commence dans le graphique
```

Ce graphique montre la composition des étiquettes DPE pour chaque type de chauffage. On observe des tendances claires : l'électricité est associée à un grand nombre de DPE. Le Fioul est, sans surprise, massivement associé aux classes E, F et G. Le Gaz semble plus concentré sur les classes C et D.


```{r Consommation par Énergie de Chauffage (Statistique Bivariée)}
ggplot(dpe_clean_top_energies, aes(x = type_energie_principale_chauffage, y = conso_5_usages_par_m2_ep, fill = type_energie_principale_chauffage)) +
  geom_boxplot(show.legend = FALSE) +
  labs(
    title = "Consommation d'énergie par Type de Chauffage",
    x = "Type d'énergie (principales)",
    y = "Consommation (kWh/m²/an)"
  ) +
  theme_minimal() +
  theme(axis.text.x = element_text(angle = 45, hjust = 1))
```

```{r saut de ligne3, include=F}
# j'ajoute cette ligne de code car le début de l'interprétation du graphique commence dans le graphique
```

Ce graphique compare la consommation médiane. Le Fioul présente la médiane de consommation la plus élevée et la plus dispersée (boîte la plus haute). L'électricité a également une boîte très large, confirmant la grande variabilité des systèmes électriques (des plus inefficaces aux plus performants). Le gaz montre une consommation médiane plus contenue que le fioul ou l'électricité (hors PAC).

```{r Tableau Bivarié : Énergie et DPE (Extrait)}
dpe_clean_top_energies %>%
  group_by(type_energie_principale_chauffage) %>%
  summarise(
    `Nombre de logements` = n(),
    `Consommation Moyenne (kWh/m²/an)` = mean(conso_5_usages_par_m2_ep, na.rm = TRUE),
    `Consommation Médiane (kWh/m²/an)` = median(conso_5_usages_par_m2_ep, na.rm = TRUE)
  ) %>%
  arrange(desc(`Consommation Moyenne (kWh/m²/an)`)) %>%
  gt() %>%
  tab_header(
    title = "Statistiques Bivariées : Consommation par Énergie"
  ) %>%
  fmt_number(
    columns = where(is.numeric),
    decimals = 1,
    use_seps = TRUE,
    sep_mark = " ",
    dec_mark = ","
  ) %>%
  fmt_integer(
    columns = `Nombre de logements`,
    use_seps = TRUE,
    sep_mark = " "
  )
```

# Conclusion

L'analyse exploratoire des DPE de l'Ain a mis en lumière plusieurs points :

Le parc immobilier analysé est majoritairement classé en D et E, indiquant un potentiel de rénovation énergétique important.

La corrélation entre l'étiquette DPE et la consommation est vérifiée, avec une dispersion notable pour les classes les plus énergivores (F, G).

Le type de chauffage est un facteur déterminant : le fioul est fortement lié aux plus mauvaises performances, tandis que l'électricité couvre tout le spectre de performance.